【裁判字號】    97,上易,553
【裁判日期】    971029
【裁判案由】    偽造文書
【裁判全文】
臺灣高等法院臺南分院刑事判決         97年度上易字第553號
上  訴  人
即  被  告  丁○○
上列上訴人因偽造文書案件，不服臺灣雲林地方法院96年度易字
第744號中華民國97年6月26日第一審判決（起訴案號：臺灣雲林
地方法院檢察署96年度偵字第3224號號），提起上訴，本院判決
如下：
    主  文
上訴駁回。
    事  實
一、丁○○為遠大代書事務所負責人，由甲○○（經原審判處有
    期徒刑有期徒刑4月減為有期徒刑2月，緩刑2年，業經撤回
    上訴確定）出資，2人合作於民國95年2月15日向法院拍賣標
    得之雲林縣虎尾鎮○○路75巷18號5樓房地（即雲林縣虎尾
    鎮○○段753號地號及其上595號建號），丁○○乃徵得甲○○同意，欲以4萬元之代價尋找人頭向銀行辦理貸款，而基
    於使公務員登載不實之犯意，於95年4月間，與沈啟龍（經
    本院以96年度上易字第499號判刑確定）在遠大代書事務所
    協議，以4萬元代價將上開房地所有權人登記為乙○○（乙○○有精神障礙，辨識能力不足，不能處理自身事務，於96
    年4月23日經臺灣雲林地方法院以96年度禁字第16號民事裁
    定宣告為禁治產人），向銀行辦理貸款。沈啟龍遂向乙○○
    表示朋友需要幫忙等語，取得乙○○印鑑證明、印鑑章交予
    丁○○，沈啟龍、丁○○、甲○○3人互為犯意聯絡，由丁○○於95年6月中旬持往雲林縣虎尾地政事務所，辦理上開
    房地過戶登記及設定抵押權192萬元予京城商業銀行，使承
    辦該業務之公務員將上開房地不實之買賣事項，登載於其職
    務上掌管之土地登記簿、建物登記簿的電磁紀錄上，並將此
    一不實事項登載而製作乙○○土地所有權狀、建物所有權狀
    上而核發，並於其後登載而製作土地登記簿謄本、建物登記
    簿謄本，用以表示前揭房地移轉登記為乙○○所有，足以生
    損害於乙○○及雲林縣虎尾地政事務對於房地資料管理之正
    確性後，再偕同沈啟龍、乙○○，及持登載不實之上述土地
    所有權狀、建物所有權狀、土地登記簿謄本、建物登記簿謄
    本，向京城商業銀行虎尾分行申辦貸款而行使不實文書，經
    該行於95年6月23日放貸160萬元，致生損害於乙○○、及京
    城商業銀行虎尾分行對於貸款戶管理之正確性。
二、案經雲林縣警察局斗南分局報請台灣雲林地方法院檢察署檢
    察官偵查起訴。
    理  由
一、訊據被告丁○○坦白承認上述借用人頭乙○○登記為所有人
    而向京城銀行借款的事實，且有京城銀行授信申請書及附件
    的影本可以佐證，互核相符，此部分事實已經可以認定。此
    外，乙○○有精神障礙，辨識能力不足，不能處理自身事務
    ，有診斷證明書及臺灣雲林地方法院96年度禁字第16號民事
    裁定可以為證。本件事證已甚明確，被告丁○○犯行堪以認
    定。
二、核被告丁○○所為，係犯刑法第216條、第214條行使公務員
    登載不實文書罪。其使公務員登載不實行為，為高度之行使
    行為吸收，不另論罪。被告與甲○○、案外人沈啟龍之間就
    上述犯行，有犯意聯絡、行為分擔，為共同正犯。
三、行為後法律有變更者，適用行為時之法律。但行為後之法律
    有利於行為人者，適用最有利於行為人之法律，現行刑法第
    2條第1項定有明文。中華民國刑法於94年1月7日修正，於94
    年2月2日公布，並於被告行為後之95年7月1日施行。是本件
    被告行為後，法律已有變更。現行刑法第2條第1項之規定，
    係規範行為後法律變更所生新舊法律比較適用之準據法，於
    新刑法施行後，應適用新刑法第2條第1項之規定，為「從舊
    從輕」之比較。此外其餘條文比較之結果，均詳如附表所示
    。
四、原審以被告丁○○犯罪事證明確，因予論科，並審酌被告丁○○身為代書，以不正當的手段執業，有較高的可責性，因
    而量處其有期徒刑6月，又因被告之犯罪時間在96年4月24日
    之前，合乎減刑條件，並依中華民國96年罪犯減刑條例第2
    條第1項第3款、第7條規定，減為有期徒刑3月，並定易科罰
    金的折算標準。本院經核，原判決此部分認事用法並無不合
    ，量刑亦屬妥適，被告丁○○上訴意旨指摘原判決量刑過重
    不當，為無理由，應予駁回。被告雖於本院請求予以緩刑，
    惟本院審酌丁○○乃從事業務之人，竟以不當手段執業，惡
    行非輕，且被告於本院審理時亦坦承迄未與本件告訴人丙○○即被害人家屬達成和解（參見本院97年10月15日審判筆錄
    ）乙情，本院認被告本件不宜宣告緩刑，併為敘明。
五、據上論結，應依刑事訴訟法第368條，判決如主文。
本案經檢察官楊治宇到庭執行職務。
中    華    民    國    97    年    10    月    29     日
                  刑事第二庭    審判長法  官  葉居正
                                      法  官  吳勇輝
                                      法  官  郭千黛
以上正本證明與原本無異。
不得上訴。
                                      書記官  尤乃玉
中    華    民    國    97    年    10    月    30     日
附錄:本判決論罪科刑法條全文
中華民國刑法第216條
（行使偽造變造或登載不實之文書罪）
行使第210條至第215條之文書者，依偽造、變造文書或登載不實
事項或使登載不實事項之規定處斷。
中華民國刑法第214條
（使公務員登載不實罪）
明知為不實之事項，而使公務員登載於職務上所掌之公文書，足
以生損害於公眾或他人者，處3年以下有期徒刑、拘役或5百元以
下罰金。
附表
┌────────┬────────┬────────┬────────┐
│法        條    │修正前規定      │修正後規定      │新舊法之適用    │
├────────┼────────┼────────┼────────┤
│刑法第214條法定 │刑法第33條第5款 │刑法第33條第5款 │(一)適用舊法。    │
│本刑關於罰金刑最│規定：「罰金：1 │規定：「罰金：新│(二)本件被告所犯刑│
│低額部分：刑法第│元以上。」      │台幣1,000元以上 │法第214條之使公 │
│33條第5款       │                │，以百元計算之。│務員登載不實罪，│
│                │                │」              │為刑法分則編未修│
│                │                │                │正之條文而定有罰│
│                │                │                │金刑（銀元500元 │
│                │                │                │以下）者，其法定│
│                │                │                │刑罰金最低額部分│
│                │                │                │，經比較新舊法結│
│                │                │                │果，修正後刑法第│
│                │                │                │33條第5款所定罰 │
│                │                │                │最低額較舊法所定│
│                │                │                │罰金最低額為重，│
│                │                │                │自以修正前刑法較│
│                │                │                │有利於被告。    │
├────────┼────────┼────────┼────────┤
│刑法第214條法定 │1.罰金罰鍰提高標│刑法施行法第1 條│查刑法第214條規 │
│本刑關於罰金刑貨│  準條例第1 條前│之1 規定：「中華│定自72年6月26日 │
│幣單位部分      │  段規定：「依法│民國94年1月7日刑│迄今未修正，其罰│
│                │  律應處罰金、罰│法修正施行後，刑│金之法定刑為「  │
│                │  鍰者，就其原定│法分則編所定罰金│500元」（貨幣單 │
│                │  數額得提高為2 │之貨幣單位為新台│位為「銀元」），│
│                │  倍至10倍。」  │幣。94年1月7日刑│依罰金罰鍰提高標│
│                │2.現行法規所定貨│法修正時，刑法分│準條例第1條前段 │
│                │  幣單位折算新台│則編未修正之條文│規定罰金刑提高10│
│                │  幣條例第2條規 │定有罰金者，自94│倍，再依現行法規│
│                │  定：「現行法規│年1月7日刑法修正│所定貨幣單位折算│
│                │  所定金額之貨幣│施行後，就其所定│新台幣條例規定折│
│                │  單位為圓、銀元│數額提高為30倍。│算，即為「新台幣│
│                │  或元者，以新台│但72年6月26日至 │15,000元」。又於│
│                │  幣元之3倍折算 │94年1月7日新增或│刑法施行法第1條 │
│                │  之。」        │修正之條文，就其│之1施行日（即95 │
│                │                │所定數額提高為3 │年7月1日）後，刑│
│                │                │倍。」          │法分則所定罰金之│
│                │                │                │貨幣單位改為「新│
│                │                │                │台幣」，就其所定│
│                │                │                │數額提高30倍，罰│
│                │                │                │金額度亦為「新台│
│                │                │                │幣15,000元」，是│
│                │                │                │刑法施行法第1條 │
│                │                │                │之1施行後，罰金 │
│                │                │                │刑貨幣單位雖有「│
│                │                │                │新台幣」之更易，│
│                │                │                │惟適用結果之罰金│
│                │                │                │額度則無二致，就│
│                │                │                │罰金法定刑提高之│
│                │                │                │「刑罰權規範內容│
│                │                │                │」並無利或不利之│
│                │                │                │變更，另揆諸刑法│
│                │                │                │施行法第1條之1之│
│                │                │                │立法說明，該條文│
│                │                │                │第2項係「考量新 │
│                │                │                │修正之刑法施行後│
│                │                │                │，不再適用『現行│
│                │                │                │法規所定貨幣單位│
│                │                │                │折算新台幣條例』│
│                │                │                │，為使罰金數額趨│
│                │                │                │於一致，避免衍生│
│                │                │                │新舊法比較適用問│
│                │                │                │題，以緩和實務適│
│                │                │                │用法律之衝擊之前│
│                │                │                │提下，規定第二項│
│                │                │                │如上」，顯見刑法│
│                │                │                │施行法第1條之第2│
│                │                │                │項增訂後，自無再│
│                │                │                │與「現行法規所定│
│                │                │                │貨幣單位折算新台│
│                │                │                │幣條例」、「罰金│
│                │                │                │罰鍰提高標準條例│
│                │                │                │」比較新舊法適用│
│                │                │                │之必要（參照最高│
│                │                │                │法院96年度台上字│
│                │                │                │第1464號判決）。│
├────────┼────────┼────────┼────────┤
│刑法第41條第1項 │刑法第41條第1項 │刑法第41條第1項 │(一)適用舊法。    │
│前段易科罰金部分│前段規定：「犯最│前段規定：「犯最│(二)本件被告行為時│
│                │重本刑為5年以下 │重本刑為5年以下 │之易科罰金折算標│
│                │有期徒刑以下之刑│有期徒刑以下之刑│準，應以銀元100 │
│                │之罪，而受6個月 │之罪，而受6個月 │元至300元折算為1│
│                │以下有期徒刑或拘│以下有期徒刑或拘│日，經依現行法規│
│                │役之宣告，因身體│役之宣告者，得以│所定貨幣單位折算│
│                │、教育、職業、家│新台幣1千元、2千│新台幣條例第2條 │
│                │庭之關係或其他正│元或3千元折算一 │規定換算為新台幣│
│                │當事由，執行顯有│日，易科罰金。」│後，應以新台幣  │
│                │困難者，得以1元 │                │300元至900元折算│
│                │以上3元以下折算1│                │為1日，修正後則 │
│                │日，易科罰金。」│                │以新台幣1,000元 │
│                │罰金罰鍰提高標準│                │、2,000元3,000元│
│                │條例第2條（已刪 │                │折算1日，修正後 │
│                │除）規定：「依刑│                │刑法第41條第1項 │
│                │法第41條易科罰金│                │前段規定，並非較│
│                │或第42條第2項易 │                │有利於被告，依刑│
│                │服勞役者，均就其│                │法第2條第1項前段│
│                │原定數額提高為  │                │規定，適用行為時│
│                │100倍折算1日；法│                │法律即修正前刑法│
│                │律所定罰金數額未│                │第41條第1項前段 │
│                │依本條例提高倍數│                │及罰金罰鍰提高標│
│                │，或其處罰法條無│                │準條例第2條規定 │
│                │罰金刑之規定者，│                │，定其易科罰金之│
│                │亦同。」        │                │折算標準。      │
├────────┼────────┼────────┼────────┤


司法院資訊處製作；財團法人民間司法改革基金會備份。
